【裁判字號】    95,訴,73
【裁判日期】    951122
【裁判案由】    確認土地所有權存在
【裁判全文】
臺灣雲林地方法院民事判決                95年度訴字第73號
原      告  乙○○
            甲○○
上二人共同
訴訟代理人  吳炳輝律師
被      告  戊○○○
訴訟代理人  己○○
被      告  丙○○○○○○
            丁○○
上列當事人間請求確認土地所有權存在事件，本院於民國95年11
月8 日言詞辯論終結，判決如下：
    主    文
原告之訴均駁回。
訴訟費用由原告乙○○負擔百分之五十五，餘由原告甲○○負擔
。
    事實及理由
一、程序方面：
    本件被告丁○○未於言詞辯論期日到場，核無民事訴訟法第
    386 條各款所列情形，爰依原告聲請，由其一造辯論而為判
    決。
二、原告主張：被告戊○○○、林中山、丁○○共同於民國73年
    5 月21日、76年4 月13日將坐落雲林縣東勢鄉○○段58地號
    、地目田如附圖編號2 、3 （即所有權應有部分萬分之三五
    七）及編號6 、7 （即所有權應有部分萬分之四二七）土地
    ，各以總價新台幣（下同）713,022 元分別售予原告甲○○
    、乙○○，惟因當時受限於法令禁止農地分割及移轉登記，
    乃暫時登記為被告名義並成立信託契約，俟將來能分割移轉
    時，再由被告提供相關文件，交由原告辦理移轉登記。現因
    農業發展條例已於89年1 月8 日修正取消農地禁止分割及移
    轉限制，依照合約所訂之信託目的已消滅，茲再以95年11月
    8 日辯論意旨狀繕本之送達為終止信託關係之表示。另被告
    私自將上開嘉隆段58地號土地分割出同段58-2地號土地（以
    下稱：系爭土地），被告林中山、丁○○並以伊等之應有部
    分，分別設定最高限額3,380,000 元之抵押權，向雲林縣東
    勢鄉農會貸款，已影響原告所有權之行使。至於被告戊○○○、林中山雖否認兩造間有信託關係，及辯稱本件係特定位
    置之買賣，並已將該等出售之土地部分交付原告占有等語，
    然從兩造所簽訂之「不動產土地買賣預約契約書」，於第14
    條特約事項約定：「一依法令現在無法辦理分割移轉，如將
    來能分割移轉時，無條件共有人請領證明文件應付承買人移
    轉登記‧‧‧三買賣位置實測圖如左」等語，可見兩造實係
    因買賣當時無法辦理分割移轉，乃將原告所購買之土地暫時
    信託登記在被告名下，又本件契約書附圖標示之位置，僅屬
    分管之約定，對原告所購買之部分，仍需經實測始能特定。
    爰提出不動產土地買賣預約契約書、土地登記謄本等件為證
    ，依信託及民法第767 條所有權排除侵害之法律關係，訴請
    被告3 人應將所出售系爭土地之應有部分所有權，分別移轉
    予原告，及被告林中山、丁○○應將其上所設定之抵押權予
    以塗銷等語。
    並分別聲明：(一)被告應各將坐落雲林縣東勢鄉○○段58-2地
    號、地目田、面積2267平方公尺土地所有權應有部分萬分之
    四二七分別移轉登記予原告乙○○。(二)被告應各將坐落雲林
    縣東勢鄉○○段58-2地號、地目田、面積2267平方公尺土地
    所有權應有部分萬分之三五七分別移轉登記予原告甲○○。
    (三)被告林中山、丁○○應將上開土地所設定予雲林縣東勢鄉
    農會之最高限額3,380,000 元之抵押權塗銷。(四)訴訟費用由
    被告負擔。
三、被告戊○○○、林中山對原告提出之「不動產土地買賣預約
    契約書」為真正，並不爭執，惟均以：兩造間並無信託關係
    ，僅有買賣關係，且當時係由被告林中山、丁○○出售特定
    位置之土地予原告，被告戊○○○並未出售土地，伊僅係基
    於共有人之關係，而一同於契約書上蓋章。另就原告請求塗
    銷抵押權之設定部分，被告林中山則以伊現無能力塗銷等語
    ，資為抗辯。
   並均聲明：如主文第1項所示。
四、被告丁○○未於準備期日及言詞辯論期日到場，亦未提出任
    何書狀作何聲明及陳述。
五、兩造不爭執之事實：
  (一)原告提出之不動產土地買賣預約契約書為真正。
  (二)原告甲○○、乙○○分別購買如附圖所示編號2、3 及編號
    6、7 位置之土地，被告於出售後，即就該部分土地分別交
    付原告占有。
六、本件之爭點：
  (一)原告依信託關係請求被告應將系爭土地所有權一定比例之應
    有部分移轉登記為原告所有，是否有據？
  (二)原告依民法第767 條規定請求被告林中山、丁○○塗銷系爭
    土地上之抵押權登記，是否有據？
七、得心證之理由：
  (一)關於原告依信託關係請求被告為土地所有權移轉登記部分：
    原告主張兩造間存有信託關係等節，固據提出「不動產土地
    買賣預約契約書」各1 件為證，惟為被告林中山、丁○○所
    否認，並以上開情詞置辯。經查：
  1.按「預約係當事人約定將來訂立一定契約（本約）之契約。
    倘將來係依所訂之契約履行而無須另訂本約者，縱名為預約
    ，仍非預約。本件兩造所訂契約，雖名為『土地買賣預約書
    』，但除買賣坪數、價金、繳納價款、移轉登記期限等均經
    明確約定，非但並無將來訂立買賣本約之約定，且自第三條
    以下，均為雙方照所訂契約履行之約定，自屬本約而非預約
    。」最高法院著有64年台上字第1567號判例可資參照。本件
    依原告分別提出之「不動產土地買賣預約契約書」（見本院
    94年度港簡調字第73號卷第6 至11頁），稽其全文，均於第
    1 條約定買賣土地之位置、面積，第2 條約定每坪之買賣價
    格，第3 、4 條約定定金及買賣價款之交付期限，第5 條約
    定出售土地之移交日期，第6 條以下則就賣方應於分割移轉
    時配合提出相關證明文件供買方辦理登記手續、權利瑕疵擔
    保及稅捐負擔等項為約定，並無將來應訂立買賣本約之約定
    ，足認兩造間所簽訂之「不動產土地買賣預約契約書」，係
    買賣之本約而非預約。
  2.原告雖主張兩造於該買賣契約書第14條特約事項，有另為信
    託關係之約定等語，惟按在信託法於85年1 月26日公布前，
    民法雖無關於信託行為之規定，但斯時實務上所認為之信託
    行為，係指委託人授與受託人超過經濟目的之權利，而僅許
    可其於經濟目的範圍內行使權利之法律行為而言。其受託人
    取得信託財產之方式，由委託人就自己所有之財產為移轉者
    有之；由委託人使第三人將財產移轉與受託人者有之；由受
    託人原始取得受託財產者亦有之。最高法院有88年度台上字
    第247 號判決足資參循。本件原告甲○○、乙○○與被告於
    「不動產土地買賣預約契約書」第14條之特約事項，係分別
    約定：「一依法令現在無法辦理分割移轉，如將來能分割移
    轉時，無條件共有人請領證明文件應付承買人移轉登記。二
    分割費用各自負擔。三買賣位置實測圖如左」（見上開調字
    卷第11頁）、「一依法令現在無法辦理分割移轉，將來能分
    割移轉時，無條件共有人三人請領證明文件應付承買人移轉
    登記手續。二分割費用各自負擔。三買賣土地位置依照實測
    」（見上開調字卷第10頁）等語，亦即於該土地依法能移轉
    分割時，被告再將原告所購買之部分，分割及移轉登記予原
    告。據此，足認兩造之所以為上開「特約事項」之約定，實
    係囿於當時農業發展條例第22條限制每宗耕地不得分割及移
    轉為共有之規定，為免買賣契約無效，乃約定俟該不能給付
    之情形除去後再為給付，而非兩造同時有信託關係之約定。
    況本件於上開買賣契約簽訂後，被告即將出售之特定部分土
    地交付原告占有一情，復為兩造所不爭執，而原告則未有將
    任何財產移轉予被告，並授與被告有超過經濟目的之權利得
    予管理處分，由此益徵兩造間確無信託關係存在。從而，原
    告依信託之法律關係，請求被告應將系爭土地之所有權移轉
    為共有一節，於法無據，不應准許。
  (二)關於原告請求被告塗銷抵押權登記部分：
    再按民法第767 條規定：「所有人對於無權占有或侵奪其所
    有物者，得請求返還之。對於妨害其所有權者，得請求除去
    之。有妨害其所有權之虞者，得請求防止之。」之物上請求
    權，係以所有人始得行使，最高法院有52年台上字第904 號
    判例足參。查，系爭土地現仍為被告所有，有原告提出之土
    地登記謄本在卷可憑（見上開調字卷第12頁），足認原告雖
    向被告購買系爭土地之一部分，但因被告尚未辦理分割及移
    轉登記，是原告現仍非系爭土地之所有人，則原告依民法第
    767 條規定請求被告林中山、丁○○應將其上所設定之抵押
    權塗銷一節，於法無據。
八、綜上所述，原告依信託關係請求被告3 人應各將系爭土地所
    有權應有部分萬分之四二七、萬分之三五七分別移轉登記為
    原告乙○○、甲○○所有，及依物上請求權關係請求被告林
    中山、丁○○應將系爭土地所設定之抵押權塗銷等節，於法
    無據，應予駁回。
九、本件事證已臻明確，兩造其餘主張及舉證，核與判決結果不
    生影響，爰不逐一論述。
十、訴訟費用負擔之依據：民事訴訟法第78條、第85條第1 項但
    書。
中    華    民    國    95    年    11    月    22    日
                    民事第二庭
                          審判長法  官  林秋火
                                法  官  冷明珍
                                法  官  陳銘壎
以上正本係照原本作成。
如對本判決上訴，須於判決送達後20日內向本院提出上訴狀。
中    華    民    國    95    年    11    月    22    日
                                書記官  王秀如


司法院資訊處製作；財團法人民間司法改革基金會備份。
